ACORDAO-COMPLETO-2346034

ACÓRDÃO 1856/2019 ATA 29/2019 - PLENÁRIO

VISTOS, relatados e discutidos estes autos de tomada de contas especial, instaurada em razão da não aprovação da prestação de contas do Convênio 1.042/2000, celebrado entre o Ministério da Integração Nacional e o Município de João Pessoa-PB, tendo por objeto a execução de serviços de rede de galerias e canais de drenagem de águas pluviais;
ACORDAM os ministros do Tribunal de Contas da União, reunidos em sessão do Plenário, ante as razões expostas pelo relator, em:
9.1. fixar novo e improrrogável prazo de 15 (quinze) dias, com fundamento nos arts. 1º, inciso I, 12, inciso IV, §§ 1º e 2º, e 23, inciso III, alínea "a", da Lei 8.443/1992, para que o município de João Pessoa-PB comprove, perante este Tribunal, o recolhimento aos cofres do Tesouro Nacional da importância de R$ 186.740,83 (cento e oitenta e seis mil, setecentos e quarenta reais e oitenta e três centavos) , atualizada monetariamente de 24/8/2004 até a data de seu efetivo recolhimento; 
9.2. dar ciência ao Município de João Pessoa-PB de que o recolhimento tempestivo da quantia acima indicada, atualizada monetariamente, sanará o processo em relação àquele ente público e implicará o julgamento de suas contas pela regularidade com ressalva, bem como de que a ausência dessa liquidação tempestiva levará ao julgamento pela irregularidade das contas, com imputação de débito, a ser atualizado monetariamente e acrescido de juros moratórios.

Tomada de contas especial instaurada em virtude da não aprovação da prestação de contas de convênio cujo objeto era a execução de serviços de rede de galerias e canais de drenagem de águas pluviais no município.

Município de João Pessoa - PB.

3. Interessados/Responsáveis:
3.1. Interessado: Ministério da Integração Nacional (extinta) (03.353.358/0001-96).
3.2. Responsáveis: Alcy Ribeiro Heim (XXX.089.534-XX); Cícero de Lucena Filho (XXX.488.324-XX); Evandro de Almeida Fernandes (XXX.619.124-XX); Hyperides Pereira de Macedo (XXX.238.903-XX); Jesus Alfredo Ruiz Sulzer (XXX.275.587-XX); Oswaldo Pessoa de Aquino (XXX.733.334-XX); Prefeitura Municipal de João Pessoa - PB (08.778.326/0001-56); Ramon Flávio Gomes Rodrigues (XXX.188.703-XX); Rubria Beniz Gouveia Beltrão (XXX.581.214-XX); Ycal Participacoes Ltda - Me (35.343.425/0001-88).

13.1. Ministros presentes: José Mucio Monteiro (Presidente), Augusto Nardes, Raimundo Carreiro, Ana Arraes, Bruno Dantas e Vital do Rêgo (Relator).
13.2. Ministro-Substituto convocado: André Luís de Carvalho.

ACORDAO-COMPLETO-2515955

Acórdão 9182/2022 - Primeira Câmara

Primeira Câmara

VITAL DO RÊGO

O então Ministério da Integração Nacional instaurou tomada de contas especial contra o Sr. Cícero de Lucena Filho, ex-prefeito do Município de João Pessoa, em virtude da não aprovação da prestação de contas do Convênio 1.042/2000, celebrado com aquela municipalidade, cujo objeto era a execução de serviços de rede de galerias e canais de drenagem de águas pluviais no referido município.
2.	Transcrevo a seguir parecer do representante do Ministério Público junto ao TCU (MPTCU) , por bem sintetizar as questões relevantes tratadas nos autos (peça 101) :
Trata-se de tomada de contas especial instaurada desfavor do Sr. Cícero de Lucena Filho (ex-prefeito, CPF XXX.488.324-XX) em razão da não aprovação da prestação de contas do Convênio 1.042/2000, celebrado entre o Ministério da Integração Nacional e o Município de João Pessoa/PB, tendo por objeto a execução de serviços de rede de galerias e canais de drenagem de águas pluviais.
Após a instrução regular, a unidade técnica propõe que sejam julgadas irregulares as presentes contas, com fulcro no art. 16, III, "b" e "c", da Lei 8.443/92, condenando-se os responsáveis em valores de débitos individuais e solidário e aplicando-lhes, individualmente, multas com fulcro nos artigos 57 e 58 da referida lei.
Nesse sentido, há proposta de irregularidade de contas e débito solidário para os responsáveis, Sr. Cícero de Lucena Filho (ex-prefeito do Município de João Pessoa/PB, CPF XXX.488.324-XX) , Sr. Evandro de Almeida Fernandes (ex-secretário de infraestrutura, CPF XXX.619.124-XX) , Sra. Rúbria Beniz Gouveia Beltrão (ex-secretária de infraestrutura, CPF XXX.581.214-XX) , Sr. Oswaldo Pessoa de Aquino (ex-diretor de obras, CPF XXX.733.334-XX) , Sr. Alcy Ribeiro Hein (fiscal de obras, CPF XXX.089.534-XX) e Ycal Participações Ltda. (empresa contratada, CNPJ 35.343.425/0001-88) , e débito individual para o Sr. Evandro de Almeida Fernandes (CPF XXX.619.124-XX) . Também foi proposta a aplicação da multa prevista no art. 57 da Lei 8.443/92.
Também foi proposta a aplicação da multa prevista no art. 58 da Lei 8.443/92 aos responsáveis, Srs. Jesus Alfredo Ruiz Sulzer (CPF XXX.275.587-XX) , Hypérides Pereira de Macedo (CPF XXX.238.903-XX) e Ramon Flávio Gomes Rodrigues (CPF XXX.188.703-XX) 
Existe ainda proposta de condenação em débito do Município de João Pessoa/PB, com relação ao saldo não devolvido do convênio.
À vista dos elementos contidos nos autos, pedimos vênias para discordar parcialmente da proposta da Secex/PB (peça 90) , mais especificamente, do item 19.5 da instrução e, preliminarmente, propor que seja concedido um novo e improrrogável prazo para recolhimento do débito com relação ao Município de João Pessoa/PB, bem como que não sejam ainda julgadas as contas dos demais responsáveis, com vistas a equilibrar as etapas do processo com relação a todos os responsáveis.
Com relação ao município (item 19.5 da instrução) , desde logo, há uma proposta de condenação em débito sem juros, apenas atualizado monetariamente, e também sem a concessão de novo e improrrogável prazo para recolhimento do débito, conforme preceitua o art. 202, §§ 3º a 5º, do RI/TCU, mencionando nesse sentido o Acórdão 10083/2011-TCU-Primeira Câmara.
A nosso ver, porém, consideramos que a jurisprudência atual e dominante no Tribunal é no sentido de se conceder o novo e improrrogável prazo mesmo em se tratando de ente público e, diante do não atendimento da notificação, condená-lo em débito, atualizado e com incidência de juros.
No mais, especificamente no que respeita ao fato de ter sido responsabilizado também o gestor de cúpula, ex-prefeito de capital, embora o mesmo pondere pela exclusão de sua responsabilidade, haja vista a delegação de funções, cabe considerar que o mesmo responsável assinou boletins de medição sem a devida comprovação da fiel execução dos serviços discriminados, contribuindo para a consumação do dano ao erário. Portanto, estava no domínio do fato para impedir o prejuízo, mas não o fez. Nesse ponto, aliás, cabe observar que o caso concreto se diferencia de outros em que não há documentação de despesa assinada pelo dirigente.
Além disso, a responsabilização do ex-prefeito da capital se justifica em razão do elevado montante de recursos envolvidos no objeto, em circunstâncias que não justificam atribuir a responsabilidade apenas aos órgãos e/ou agentes subordinados, mas também ao próprio gestor, signatário do convênio e da documentação de ateste e realização de despesas. É o que ocorre nestes autos.
Assim, justifica-se a proposta da unidade técnica, pela rejeição das alegações de defesa e razões de justificativa dos responsáveis, exceto com relação à redefinição do valor do débito tendo em vista apenas os serviços considerados não executados, admitindo-se, portanto, a parcela de serviços realizados e anteriormente glosados, em primeira análise, entendido que a obra não teria serventia, o que, todavia, foi modificado na proposta final da unidade técnica.
Se, eventualmente, o Tribunal entender de maneira diversa, manifestamo-nos de acordo com a proposta da unidade técnica, apenas sugerindo, em acréscimo, que a rejeição das alegações de defesa e razões de justificativa dos responsáveis constem expressamente da deliberação que vier a ser proferida pelo Tribunal.
Ademais, no que respeita ao aspecto formal de uma eventual deliberação, sugerimos que sejam julgadas irregulares, com fulcro no art. 16, III, "b", da Lei 8.443/92, também as contas daqueles responsáveis mencionados no item 19.4 da instrução, contra os quais se propõe aplicação da multa prevista no art. 58, II, da referida lei. Quanto à empresa Ycal Participações Ltda., como particular contratada, a rigor, cabe apenas considerar que não se respaldo o julgamento de suas contas, mas apenas a condenação solidária pelo débito (item 19.1, "a", da instrução) e aplicação da multa prevista no art. 57 da referida lei (item 19.3 da instrução) .
Por fim, para fins de comunicação processual, registre-se a existência nos autos de documento informando sobre a revogação do mandato de advogados (peça 99) , motivo pelo qual enfatizamos a necessidade de que, no momento oportuno, seja averiguado a respeito do destinatário das comunicações de cada responsável.
É o relatório.

Álvaro Figueiredo Maia de Mendonça Junior (OAB/PE 14.265), representando Cícero de Lucena Filho; Guilherme Furtado Montenegro (OAB/PB 17.365) e outros, representando Ycal Participações Ltda.; Elenilson Cavalcante de Franca (OAB/PB 2.122), representando Alcy Ribeiro Heim.

Procurador Marinus Eduardo De Vries Marsico.

TOMADA DE CONTAS ESPECIAL. CONVÊNIO. EXECUÇÃO DE SERVIÇOS DE REDE DE GALERIAS E CANAIS DE DRENAGEM DE ÁGUAS PLUVIAIS. NÃO APROVAÇÃO DA PRESTAÇÃO DE CONTAS. PROPOSTA DE CONDENAÇÃO EM DÉBITO PARA O ENTE MUNICIPAL. FIXAÇÃO DE NOVO E IMPRORROGÁVEL PRAZO PARA RECOLHIMENTO DOS VALORES PELO MUNICÍPIO.

TOMADA DE CONTAS ESPECIAL (TCE)

Secretaria de Controle Externo de Tomada de Contas Especial (SecexTCE).

Cuidam os autos de tomada de contas especial (TCE) instaurada pelo extinto Ministério da Integração Nacional contra o Sr. Cícero de Lucena Filho, ex-prefeito do Município de João Pessoa/PB, em virtude da não aprovação da prestação de contas do Convênio 1042/2000, celebrado com aquela municipalidade, cujo objeto era a execução de serviços de rede de galerias e canais de drenagem de águas pluviais no referido município.
A então Secretaria de Controle Externo do Estado da Paraíba (Secex/PB) propôs julgar irregulares as contas dos responsáveis, à exceção do ente municipal, condenando-os em débito. Para o município, a unidade técnica propôs a imediata imputação de débito, condenar o município ao recolhimento do débito, sem concessão de novo prazo para recolhimento da dívida. 
O Ministério Público junto ao TCU (MPTCU) divergiu da unidade técnica e propôs, preliminarmente, com o intuito de evitar descompasso no julgamento das contas dos responsáveis arrolados nos autos, que seja concedido um novo e improrrogável prazo para recolhimento do débito com relação ao Município de João Pessoa/PB, bem como que não sejam ainda julgadas as contas dos demais responsáveis, com vistas a equilibrar as etapas do processo com relação a todos os envolvidos.
De fato, como lembrou o Parquet, a jurisprudência atual e dominante no Tribunal é no sentido de se conceder o novo e improrrogável prazo para recolhimento, mesmo em se tratando de ente público, e, diante do não atendimento da notificação, condená-lo em débito, atualizado e com incidência de juros.
Assim, acompanho a Procuradoria essencialmente quanto a essa questão nesse momento, deixando para a fase posterior a análise das responsabilidades desta TCE.
	Dessa forma, a fim de evitar a desarmonia processual que surgiria com o julgamento do mérito das contas nesta oportunidade, e com vênias por dissentir, parcialmente, da unidade técnica, acompanho o MPTCU de forma preliminar e VOTO para que este Colegiado adote a minuta de acórdão que submeto à sua consideração.
TCU, Sala das Sessões Ministro Luciano Brandão Alves de Souza, em 7 de agosto de 2019.
Ministro VITAL DO RÊGO 
Relator